【裁判字號】    98,易,10
【裁判日期】    980623
【裁判案由】    詐欺
【裁判全文】
臺灣基隆地方法院刑事判決                98年度易字第10號
公  訴  人  臺灣基隆地方法院檢察署檢察官
被      告  丁○○○
選任辯護人  談虎律師
上列被告因詐欺案件，經檢察官提起公訴（97年度偵字第5121號
），本院判決如下：
    主  文
丁○○○無罪。
    理  由
一、程序方面：
（一）按被告以外之人於審判外之陳述，雖不符前4 條之規定，
      而經當事人於審判程序同意作為證據，法院審酌該言詞陳
      述或書面陳述作成時之情況，認為適當者，亦得為證據。
      當事人、代理人或辯護人於法院調查證據時，知有第159
      條第1 項不得為證據之情形，而未於言詞辯論終結前聲明
      異議者，視為有前項之同意，刑事訴訟法第159 條之5 定
      有明文。查另案被告丙○○於警偵訊所為之陳述，對於其
      本身以外之共犯而言係立於證人地位所為之證述，故其於
      警偵訊所為之陳述屬被告以外之人於審判外之陳述，然檢
      察官、被告及選任辯護人於本院準備程序時不爭執其證據
      能力，並於本院98年6 月9 日審理期日進行調查證據時未
      聲明異議，衡之另案被告丙○○於警偵訊證述時均有全程
      錄音，所述亦屬其等親身經驗之事，且被告對於其證述內
      容亦無意見，是以，本院認另案被告丙○○於警偵訊證述
      之內容得為證據。
（二）另本院引用之物證、文書證據，屬非供述性證據，核無違
      背法定程序取得之情形，依刑事訴訟法第158 條之4 反面
      規定，洵具證據能力，合先敘明。
二、公訴意旨略以：被告丁○○○與丙○○係母子關係（丙○○
    所犯詐欺取財罪，業經本院以97年度易字第315 號判決判處
    應執行有期徒刑1 年，上訴後，經臺灣高等法院以98年度上
    易字第101 號判決上訴駁回確定），2 人共同意圖為自己不
    法之所有，為詐領保險金，由被告丁○○○陪同丙○○前往
    基隆長庚醫院就診，丙○○於基隆長庚醫院眼科主治醫師黃
    恬儀及台北長庚醫院眼科主治醫師侯鈞賀安排燈箱檢查或主
    觀視力檢查等有關視力檢查時，故意匿飾實情，使不知情之
    黃恬儀、侯鈞賀陷於錯誤，致黃恬儀醫師於民國（下同）96
    年1 月31日開立「高度退化性近視併黃斑部退化」、「雙眼
    之矯正視力皆為零點零壹」之診斷證明書；侯鈞賀醫師於同
    年7 月30日開立「雙眼高度近視併黃斑部退化」、「目前最
    佳矯正視力為右眼眼前數指20公分，左眼0.01，雙眼視力不
    良」之診斷證明書予丙○○，丙○○、被告丁○○○2 人即
    持以前述診斷證明書於96年2 月27日、同年7 月31日向投保
    之臺灣郵政股份有限公司（下稱臺灣郵政）以雙眼全盲為由
    請領保險理賠，使臺灣郵政陷於錯誤，而於同年3 月3 日、
    8 月3 日給付保險理賠金匯款新臺幣（下同）200 萬元（扣
    除欠繳保費4110元，實匯金額199 萬5890元）、100 萬元（
    扣除欠繳保費2 萬49294 元，實匯金額97萬5071元）至丙○○之士林芝山郵局第00000000000000號帳戶，丙○○、被告
    丁○○○隨即於96年3 月5 日、同年8 月6 日提領上開款項
    ，再轉匯至被告丁○○○設在第一商業銀行哨頭船分行第00
    000000000 號帳戶後予以提領花用。因而認被告丁○○○與
    丙○○共同涉犯刑法第339 條第1 項之詐欺取財罪嫌。
三、按犯罪事實應依證據認定之，無證據不得認定其犯罪事實；
    不能證明被告犯罪者，應諭知無罪之判決，刑事訴訟法第15
    4 條第2 項、第301 條第1 項分別定有明文。又按刑事訴訟
    法第161 條第1 項規定檢察官就被告犯罪事實，應負舉證責
    任，並指出證明之方法。對於其所訴之被告犯罪事實，應負
    提出證據及說服之實質舉證責任，倘所提出之證據，不足為
    被告有罪之積極證明，或其闡明之證明方法，無從說服法官
    以形成被告有罪之心證，基於無罪推定之原則，自應為被告
    無罪判決之諭知。而所謂認定犯罪事實之證據，係指足以認
    定被告確有犯罪行為之積極證據而言，如未發現相當證據，
    或證據不足以證明，自不能以推測或擬制之方法，以為裁判
    基礎（最高法院40年臺上字第86號判例要旨參照）。另認定
    犯罪事實所憑之證據，雖不以直接證據為限，間接證據亦包
    括在內；然而無論直接或間接證據，其為訴訟上之證明，須
    於通常一般之人均不致有所懷疑，而得確信其為真實之程度
    者，始得據為有罪之認定，倘其證明尚未達到此一程度，而
    有合理之懷疑存在時，事實審法院復已就其心證上理由予以
    闡述，敘明其如何無從為有罪之確信，因而為無罪之判決，
    尚不得任意指為違法（最高法院76年臺上字第4986號判例要
    旨參照）。
四、公訴人認被告犯刑法第339 條第1 項之罪嫌，無非以告訴代
    理人唐協發、徐達聰之指訴；丙○○於97年2 月13日晚上9
    時15分許，駕駛車牌3419-EQ 號自小客車，行經基隆市安樂
    區○○○街9 號前，為警拘獲，斯時被告係坐在駕駛座旁，
    並用手擋住丙○○臉部，此有丙○○遭拘提時照片1 張附卷
    可稽，並上開理賠款項均係被告與丙○○一起提領，再匯至
    被告之帳戶，由被告領出，足認被告否認共犯詐欺罪，委無
    足採。另復有長庚紀念醫院基隆分院（眼科部）之診斷證明
    書影本、長庚紀念醫院台北本院（眼屈光科）之診斷證明書
    影本、中華郵政股份有限公司簡易人壽保險要保書、郵政儲
    金匯業局簡易人壽保險要保書、保險單影本（2 份）、中華
    郵政股份有限公司簡易人壽保險金申請及調查書影本（2 份
    ）、中華（改名臺灣）郵政公司簡易人壽保險理賠暨解約付
    款憑單（報帳聯）影本（2 份）、郵政存簿儲金提款單2 紙
    、郵政跨行匯款申請書2 紙及第一銀行取款憑條影本（2 紙
    ）、臺灣基隆地方法院97年度易字第315 號判決書等為主要
    論據。然訊據被告堅詞否認有何詐欺取財之犯行，辯稱：丙○○視力不良，伊才陪同丙○○就診，且丙○○接受診斷時
    ，伊亦無與醫師接觸，後來丙○○取得醫院開立之診斷證明
    書向中華郵政公司請領理賠時，伊並無參與，均由丙○○自
    己處理，至於伊陪丙○○前往郵局將保險金匯入伊之帳戶，
    是因為丙○○填寫單據有困難，且丙○○為了要還友人甲○○之借款，而當時約定償還地點在基隆，所以才匯入伊設於
    第一商業銀行哨頭船分行之帳戶，伊未與丙○○有共同詐欺
    取財之犯行等語。
五、經查：
  (一)丙○○未達全盲程度，意圖為自己不法之所有，為詐領保
      險金，於基隆長庚醫院眼科主治醫師黃恬儀及台北長庚醫
      院眼科主治醫師侯鈞賀安排燈箱檢查或主觀視力檢查等有
      關視力檢查時，故意匿飾實情，使不知情之黃恬儀、侯鈞
      賀陷於錯誤，致黃恬儀醫師於96年1 月31日開立「高度退
      化性近視併黃斑部退化」、「雙眼之矯正視力皆為零點零
      壹」之診斷證明書、侯鈞賀醫師於同年7 月30日開立「雙
      眼高度近視併黃斑部退化」、「目前最佳矯正視力為右眼
      眼前數指20公分，左眼0.01，雙眼視力不良」之診斷證明
      書予丙○○，丙○○即持以前述診斷證明書於96年2 月27
      日、同年7 月31日向投保之臺灣郵政公司以雙眼全盲為由
      請領保險理賠，使臺灣郵政陷於錯誤，而於同年3 月3 日
      、8 月3 日給付保險理賠金匯款新臺幣（下同）200 萬元
      、100 萬元至丙○○之士林芝山郵局帳戶，丙○○因上揭
      詐盲請領保險給付之犯行，業經本院97年度易字第315 號
      判決判處應執行有期徒刑1 年，上訴後，經臺灣高等法院
      以98年度上易字第10 1號判決上訴駁回確定（附本院卷）
      ，從而，丙○○確有詐盲請領保險給付之詐欺取財犯行，
      應堪認定。
（二）又證人丙○○於本院審理時證述：伊告知母親（即被告）
      其視力模糊，所以伊母親陪伊前往醫院，因為家人都在忙
      ，只有母親才有空，伊母親都是在診間外面等待，與醫生
      沒有對話等語（詳本院98年5 月19日審判筆錄）。而觀之
      丙○○前於96年1 月31日、同年7 月30日、98年2 月16日
      分別前往基隆長庚醫院、臺北長庚醫院、臺北榮民總醫院
      眼科部檢查，經檢查結果確實驗得其雙眼高度近視，且其
      視網膜有黃斑部退化之情形，此有基隆長庚醫院診斷證明
      書、臺北長庚醫院診斷證明書、臺北榮民總醫院診斷證明
      書暨病歷、行政院國軍退除役官兵輔導委員會臺北榮民總
      醫院98年2 月3 日北總眼字第0980001288號函各1 份在卷
      足憑。從而，被告為丙○○之母親，其陪同視力不佳之丙○○前往醫院檢查開立診斷證明書，符合常情。又丙○○
      在眼科部診間接受眼睛相關檢查時，醫護人員檢查對象為
      丙○○，丙○○之視力如何，亦係由丙○○將檢驗所視情
      形告知醫護人員，再由看診醫師依檢查結果而為判斷等情
      ，此為現今各醫院眼睛檢查之一般流程，亦據丙○○於本
      院審理時證述在卷，是被告於陪同丙○○檢查時無誤導醫
      護人員之餘地。況丙○○於接受燈箱檢查、主觀視力檢查
      等有關視力檢查時，尚能欺瞞基隆長庚醫院眼科主治醫師
      黃恬儀、臺北長庚醫院眼科主治醫師侯鈞賀得逞，而被告
      並非醫療專業人員，當無從判斷其子是否已達於「全盲」
      程度。從而，尚難以被告陪同丙○○前往醫院檢查視力，
      遽認被告與丙○○間有詐欺取財之犯意聯絡。
  (三)被告雖提供其設於第一商業銀行哨頭船分行之帳戶供丙○○使用，然證人丙○○於本院審理時證述：請領保險理賠
      事宜，是由伊哥哥黃懷德幫忙書寫申請書，並附上醫院之
      診斷證明書寄到郵局保險單位審核，後來保險人員電話通
      知伊符合理賠條件，款項會撥入伊之郵局帳戶，伊母親沒
      有參與或幫忙聯繫或申請理賠事宜。於郵局保險理賠撥款
      後，伊將款項還給友人甲○○用以清償借款，因為甲○○
      要求要給付現金，並告知會前往第一商業銀行哨船頭分行
      附近拜訪客戶，所以伊才借用母親設於第一商業銀行哨船
      頭分行帳戶使用，並約定在該處附近還款等語（詳本院98
      年5 月19日審判筆錄），另證人甲○○於本院審理時亦證
      述：丙○○從94年6 月起至95年9 月陸續向伊借款計250
      萬元，伊要求要還現金，後來丙○○於96年3 月、8 月，
      各還款190 萬元、60萬元，因為伊當時要去基隆拜訪客戶
      ，所以與丙○○約在基隆義一路第一商業銀行哨船頭分行
      對面路邊見面等語（詳本院98年3 月17日）。從而，依證
      人丙○○、甲○○之證詞，可悉丙○○因還款予甲○○，
      為就近交付現金而有借用被告帳戶之需要，而被告為丙○○之母親，將其帳戶交與丙○○使用，尚無悖於常理。從
      而，被告提供其設於第一商業銀行哨頭船分行之帳戶供丙○○使用，尚無證據證明與本件犯罪事實有直接關連性，
      充其量僅屬丙○○詐欺後之事後幫助行為，尚不足憑認被
      告於丙○○犯詐欺犯行之初，即與之有何共同詐欺之犯意
      聯絡或行為分擔。至公訴人於論告時認被告可能係涉犯幫
      助詐欺取財罪嫌，惟按刑法上之幫助犯無獨立性，係從屬
      於正犯而成立，乃於他人實施犯罪之前或犯罪之際，予以
      助力，使之易於實施或完成犯罪行為之謂，故以「事前幫
      助」及「事中幫助」為限；若於他人犯罪行為完成後，予
      以助力，即學說上所謂「事後幫助」，除法律別有處罰規
      定外，不成立幫助犯（最高法院96年度台上字第4747號判
      決意旨參照）。被告雖有提供帳戶與丙○○使用，然此係
      於丙○○詐欺之犯罪行為完成後所為，亦無從再幫助丙○○實施其詐欺犯行，公訴人此部分容有誤認。另公訴人以
      丙○○於97年2 月13日晚上9 時15分許駕車，行經基隆市
      安樂區○○○街9 號前，為警拘獲時，被告在旁並以手擋
      住丙○○臉部，惟核此情與本案起訴被告與丙○○有共同
      詐欺之犯罪事實無關連性，不足執為被告不利之認定，附
      此敘明。
六、綜上論述，公訴人所舉之證據均不能證明被告有何公訴意旨
    所指與丙○○間有詐欺犯行之主觀犯意聯絡及客觀行為之分
    擔，更無從證明其確有參與籌畫本件詐欺犯行。公訴意旨所
    憑事證尚無從形成被告有罪論斷之確信。此外，復查無其他
    積極事證足以證明被告確有共同詐欺之犯行，自屬不能證明
    其犯罪，揆諸首揭法條、判例要旨及說明，應諭知被告無罪
    之判決。
據上論斷，應依刑事訴訟法第301 條第1 項，判決如主文。
本案經檢察官乙○○到庭執行職務。
中    華    民    國    98    年    6    月     23    日
                  刑事第二庭審判長法  官  陳志祥
                                  法  官  陳伯厚
                                  法  官  黃梅淑
以上正本證明與原本無異。
如不服本判決應於收受本判決後10日內向本院提出上訴書狀，其
未敘述上訴理由者，並得於提起上訴後10日內向本院補提理由書
狀（均須按他造當事人之人數附繕本。）「切勿逕送上級法院」
中    華    民    國    98    年    6    月     23    日
                                  書記官  盧鏡合


司法院資訊處製作；財團法人民間司法改革基金會備份。
